臺灣桃園地方法院民事判決　　　　　　　　　　　　　九十三年度訴字第八四五號
　　原　　　告　甲○○
　　被　　　告　桃園縣楊梅地政事務所
　　法定代理人　黃學榮
　　訴訟代理人　邱淑平
右當事人間請求損害賠償事件，經本院於民國九十三年十一月三日言詞辯論終結，判
決如左：
    主    文
原告之訴及假執行之聲請均駁回。
訴訟費用由原告負擔。
    事    實
甲、原告方面：
  一、聲明：
    (一)被告應給付原告新臺幣（下同）二百零二萬元及自起訴狀繕本送達被告之翌日
      起至清償日止按週年利率百分之五計算之利息。
    (二)訴訟費用由被告負擔。
    (三)願供擔保請准宣告假執行。
  二、陳述：
    (一)緣原告前依雜誌上所刊登之臺灣桃園地方法院（下稱本院）公告，得知本院九
      十年度執字第五九五號清償債務強制執行事件，將拍賣坐落桃園縣楊梅鎮○○
      ○段四○八之五地號、面積四五四二平方公尺之土地（重測後為楊梅鎮○○段
      三九二地號，下稱系爭土地），執行債務人之應有部分為六分之三，原告為標
      購上開土地，乃於民國九十二年三月十九日向臺北市中山地政事務所申請土地
      謄本查閱，為求慎重，復打電話向被告機關求證本件拍賣情形，據答：該執行
      事件是訴外人李文雄等全部被本院限制登記並拍賣中，與土地登記謄本記載內
      容相符。原告遂於九十二年三月二十七日以九十一萬六千一百元向本院投標並
      得標，九十二年六月初接獲本院催繳保證金以外尾款之通知，已如數繳納完畢
      ，於同年七月初獲得不動產權利移轉證書。原告嗣於九十二年七月十日收到登
      記完畢總面積四五四二平方公尺、應有部分六分之三之土地所有權狀，九十二
      年七月十四日並再向臺北市中山地政事務所申請系爭土地之土地登記謄本。
    (二)原告另於九十二年九月五日向訴外人翁建文收受買賣定金五十萬元，而與翁建
      文訂立不動產買賣契約（下稱系爭買賣契約），將系爭土地以每平方公尺一千
      三百元出售予翁建文，則依民法第二百四十八條規定，系爭買賣契約已有效成
      立，該買賣契約並約定如原告收定金後不賣，需加倍償還所收款項，而原告於
      九十二年九月十六日再收受訴外人翁建文支付之面額五十萬元支票一紙，並已
      獲兌現。惟於九十二年九月十九日，原告接到被告之電話通知前往補蓋章，當
      時被告並未說明理由，嗣於同年十月初，原告即接到被告表示資料不符之異動
      通知書。原告乃於同年十月二十七日再申請系爭土地之土地登記謄本，才得知
      原告之權利範圍已遭被告任意竄改為與其他四人公同共有六分之三，導致原告
      原欲移轉予訴外人翁建文之系爭土地權利範圍已屬給付不能。經原告於同年十
      一月二十四日向被告請求賠償，業遭被告拒絕。
    (三)之後，翁建文乃以原告經催告多次迄未辦理分割及過戶手續，顯已違約不賣或
      可歸責於原告事由致不能履行，向臺灣臺北地方法院（下稱臺北地院）訴請原
      告返還所受定金及賠償金共二百萬元，經臺北地院以九十三年訴字第八二四號
      民事判決原告應給付翁建文二百萬元及週年利率百分之五之法定遲延利息確定
      ，原告已於九十三年五月十八日開立面額二百零二萬元（含遲延利息二萬元）
      之臺北銀行支票一紙支付翁建文並取得收據。
    (四)按本院民事執行處之拍賣公告，依法有公示之效力，而被告依法所為之所有權
      權利範圍登記及查封登記，依土地法第四十三條規定，亦有絕對之效力，倘人
      民因信賴法院之拍賣公告及被告依法所為具有絕對效力之登記，並已拍賣取得
      系爭土地應有部分六分之三之所有權，事後竟遭被告任意竄改權利範圍，致原
      告無法依約將系爭土地應有部分六分之三權利過戶予訴外人翁建文，並因此賠
      償翁建文二百零二萬元，則原告之損害與被告之登記錯誤或竄改登記資料行為
      之間，顯然有因果關係，且可歸責於被告，依土地法第六十八條規定，被告應
      負損害賠償之責，爰據此請求被告給付原告二百零二萬元及自起訴狀繕本送達
      被告之翌日起至清償日止按週年利率百分之五計算之法定遲延利息。
  三、證據：提出系爭土地分別於九十二年三月十九日、九十二年七月十四日、九十
      二年十月二十七日列印之土地登記謄本各一份（本院卷第一三頁、第二０頁、
      第二六頁），本院九十年度執字第五九五號民事執行處通知、不動產權利移轉
      證書各一份，所有權人為原告之桃園縣楊梅地政事務所土地所有權狀一份（登
      記及發狀日期均為九十二年七月九日），翁建文交付定金之收據一紙、翁建文
      簽發之面額五十萬元支票影本一紙，桃園縣楊梅地政事務所九十二年十月三日
      函（被告資料不符之異動通知書）一份，原告之損害賠償請求書一紙，桃園縣
      楊梅地政事務所拒絕賠償理由書一份，臺北地院九十三年度訴字第八二四號民
      事判決書影本一份，原告支付賠償金之收據、支票各一份為證。
乙、被告方面：
  一、聲明：如主文所示。
  二、陳述：
    (一)原告就本院九十年度執字第五九五號清償債務強制執行事件，主張因信賴被告
      地籍資料所載「系爭土地經法院查封拍賣之權利範圍為債務人李文雄、李俊雄
      、李明興、李鳳姬和李春英等五人公同共有六分之三」之情，乃參與系爭土地
      之拍賣而得標，並持本院核發之不動產權利移轉證書申辦所有權拍賣移轉登記
      ，於九十二年七月九日辦竣登記。嗣因被告機關將系爭土地權利範圍按拍賣移
      轉證明書所載，逕行更正為原告與李俊雄、李明興、李鳳姬和李春英等五人公
      同共有六分之三，辦畢更正登記並於九十二年十月三日函知原告，為此，原告
      認為此項更正登記造成其原取得之土地權利範圍遽減五分之四，乃主張就減少
      部分按受損害當時之市價以每平方公尺一千三百元計算，向被告機關請求賠償
      二百三十五萬零九百二十元，經被告機關於九十二年十二月五日發函拒絕，原
      告不服，乃提起
      本件訴訟，合先敘明。
    (二)按「因登記錯誤、遺漏或虛偽致受損害者，由地政機關負損害賠償責任，但該
      地政機關證明其原因應歸責於受害人時不在此限」，土地法第六十八條定有明
      文。查系爭土地原為訴外人李榮貞（已歿）所有，前經本院以九十年八月二日
      桃院丁民執六字第五九五號函辦理債務人李文雄（李榮貞之繼承人）之限制登
      記在案，之後債權人劉沈細妹持憑本院九十年三月九日桃院丁民執六字第五九
      五號函，於九十一年一月十六日依「未繼承登記不動產辦理強制執行聯繫辦法
      」，檢齊繼承相關文件代位申請系爭土地所有權繼承移轉登記為李文雄、李俊
      雄、李明興、李鳳姬和李春英等五人（以上為李榮貞之繼承人）公同共有六分
      之三，因被告機關將上開限制登記轉載於李文雄等五人名下，致辦理拍賣移轉
      登記時一併將李俊雄、李明興、李鳳姬和李春英等四人之應有部分移轉登記予
      原告，經登記名義人李俊雄主張本件拍賣之債務人僅李文雄一人，被告機關於
      調卷查明屬實後，即依土地登記規則第一百三十四條第一項前段規定：「登記
      人員或利害關係人於登記完畢後，發現登記錯誤或遺漏時，應申請更正登記」
      ，將系爭土地權利範圍逕行更正為原告與李俊雄、李明興、李鳳姬和李春英等
      五人公同共有六分之三，更正後原告取得之權利範圍核與原始登記原因證明文
      件即本院核發之不動產權利移轉證書相符，於原告而言並無損害，從而被告機
      關並無土地法第六十八條所定之損害賠償責任。
    (三)系爭土地面積四五四二平方公尺，係債務人李文雄與其他繼承人李俊雄、李明
      興、李春英、李鳳姬等五人公同共有，前經本院委請佐成徵信事業有限公司就
      該不動產進行鑑價，鑑定價值為五百四十九萬五千八百二十元，經本院以八十
      八萬元為拍賣底價（係就債務人李文雄應繼分五分之一計算），為原告以九十
      一萬六千一百元得標。今原告明知其拍賣之權利範圍僅公同共有六分之三，竟
      趁被告機關於辦理權利範圍更正前，逕與訴外人翁建文就系爭土地簽訂系爭買
      賣契約，該買賣契約無法履行，乃屬契約標的給付不能之賠償，依民法第二百
      四十七條規定，應由原告對訴外人翁建文負賠償責任，與被告機關辦理原告系
      爭土地權利範圍更正無因果關係，自不得歸責於被告機關。
    (四)再者，本院就系爭土地所為拍賣之公告事項第六項第三款已載明：「本拍賣之
      標的為債務人李文雄因繼承而取得之四○八之五地號土地之公同共有權利（權
      利範圍六分之三），該公同共有人為債務人與其他繼承人李俊雄、李明興、李
      鳳姬、李春英等五人，本件拍定後不點交」等語，且本院民事執行處九十二年
      三月二十七日之拍賣不動產筆錄，亦記明債務人為李文雄一人，並經原告閱覽
      無訛後於得標人處蓋章；另本院於九十二年三月二十八日並以簡便行文表（受
      文者為原告）通知原告：「本件係拍賣債務人李文雄因繼承而取得之四○八之
      五地號土地公同共有權利（權利範圍六分之三），須通知其他繼承人及共有人
      逾期未聲明優先承買，再另函通知台端到院補繳差額」，其間原告曾以九十二
      年五月二十日臺北長安郵局第一九一九號存證信函通知本院民事執行處，聲明
      欲放棄拍賣得標權，以上種種事證，均可證明原告於拍賣前、後均明確知悉系
      爭土地之執行債務人僅李文雄一人，並不包含其他繼承人，足認原告並無誤認
      系爭土地拍賣權利範圍之可能，從而原告主張：因被告機關地籍資料錯誤之登
      記，致其善意相信系爭土地拍賣之權利範圍而參與拍賣並得標，致其蒙受損害
      等語，顯不足採。
    (五)退步而言，縱認原告受有損害，然按侵權行為損害賠償責任之成立，必該不法
      侵害行為與人民所受損害間有相當因果關係。本件原告係依據本院之公告事項
      參與系爭土地之拍賣競標，於得標後對於拍定之權利範圍亦知之甚詳，又其於
      九十二年九月五日將系爭土地出售予訴外人時，亦已明知因拍賣取得之土地權
      利範圍為公同共有六分之三，從而被告機關誤載全體繼承人為債務人，與原告
      參與拍賣競標行為及事後之出售土地、賠償買主等行為，均無相當因果關係，
      其遽向被告請求損害賠償，顯屬無據。
  三、證據：被告九十二年十月三日、同年十二月五日函文影本各一份，土地登記書
      請書（因拍賣之所有權移轉登記）影本一份，佐成徵信事業有限公司鑑定報告
      一份，本院九十年度執字第五九五號第二次拍賣公告、第二次拍賣之拍賣不動
      產筆錄各一份，本院簡便行文表一紙，原告寄給本院之臺北長安郵局第一九一
      九號存證信函一份為證。
丙、本院依職權調閱本院九十年度執字第五九五號清償債務強制執行事件卷宗（債權
    人為劉沈細妹，債務人為李文雄）。
    理    由
一、原告主張：其前依雜誌刊登之本院拍賣公告，得知本院九十年度執字第五九五號
    清償債務強制執行事件將拍賣系爭土地，執行債務人之應有部分為六分之三，原
    告為求慎重，並向臺北市中山地政事務所調閱土地登記謄本，復向被告機關電話
    查詢，據被告人員答覆：該執行事件是訴外人李文雄等全部被本院限制登記並拍
    賣中等語，與土地登記謄本記載內容相符，原告遂於九十二年三月二十七日以九
    十一萬六千一百元向本院投標並得標，於同年七月初已獲得本院核發之不動產權
    利移轉證書，原告嗣於九十二年七月十日收到已登記完畢之系爭土地應有部分六
    分之三之土地所有權狀。原告乃於九十二年九月五日向訴外人翁建文收受買賣定
    金五十萬元，將前開系爭土地之權利以每平方公尺一千三百元之價格出售予翁建
    文，並約定如原告收定金後不賣，需加倍償還所收款項，而原告於九十二年九月
    十六日再收受翁建文支付之五十萬元支票一紙（已兌現）。詎原告於九十二年十
    月初竟接獲被告表示資料不符之異動通知書，將原告原登記為應有部分六分之三
    之權利範圍，任意竄改為與其他四人公同共有六分之三，導致原告之系爭買賣契
    約已屬給付不能。之後翁建文即以原告違約、給付不能而向臺北地院起訴求償，
    經該院判決原告應給付翁建文二百萬元及法定遲延利息，原告已於九十三年五月
    十八日開立面額二百零二萬元（含遲延利息二萬元）之臺北銀行支票一紙支付翁
    建文並取得收據。按被告依法所為之所有權權利範圍登記及查封登記，依土地法
    第四十三條規定，具有絕對之效力，原告因信賴被告所為具有絕對效力之登記，
    並已拍賣取得系爭土地應有部分六分之三之所有權，事後竟遭被告任意竄改資料
    ，致原告對於訴外人翁建文給付不能，並因此賠償翁建文二百零二萬元，則原告
    之損害與被告之登記錯誤或竄改登記資料行為之間，顯然有因果關係，且可歸責
    於被告，依土地法第六十八條規定，被告應負損害賠償之責等語。
二、被告則以：按「因登記錯誤、遺漏或虛偽致受損害者，由地政機關負損害賠償責
    任，但該地政機關證明其原因應歸責於受害人時不在此限」，土地法第六十八條
    定有明文。系爭土地原為訴外人李榮貞（已歿）所有，前經本院於九十年八月二
    日函囑辦理債務人李文雄（李榮貞之繼承人）之限制登記在案，之後債權人劉沈
    細妹於九十一年一月十六日檢齊繼承相關文件依法代位申請系爭土地所有權繼承
    移轉登記為李文雄及訴外人李俊雄、李明興、李鳳姬、李春英等五人（以上為李
    榮貞之繼承人）公同共有六分之三，因被告機關將上開限制登記轉載於李文雄等
    五人名下，致於辦理拍賣移轉登記時，一併將李俊雄、李明興、李鳳姬和李春英
    等四人之應有部分移轉登記予原告，經登記名義人李俊雄主張本件拍賣之債務人
    僅李文雄一人，被告機關查明屬實後，即依土地登記規則第一百三十四條第一項
    前段規定，將系爭土地權利範圍逕行更正為原告與李俊雄、李明興、李鳳姬和李
    春英等五人公同共有六分之三，更正後，原告取得之權利範圍核與原始登記原因
    證明文件即本院核發之不動產權利移轉證書相符，原告自無受到損害，從而被告
    機關並無土地法第六十八條所定之損害賠償責任。且本院就系爭土地所為之拍賣
    公告及於拍賣過程中所發之函文，亦一再敘明系爭土地之執行債務人僅李文雄一
    人，不包含其他繼承人之情，足認原告並無誤認系爭土地拍賣權利範圍之可能，
    況且，原告於九十二年九月五日將系爭土地出售予訴外人翁建文時，亦已明知因
    拍賣取得之土地權利範圍為公同共有六分之三，從而被告機關誤載全體繼承人為
    債務人，與原告參與拍賣競標行為及事後之出售土地、賠償買主等行為，均無相
    當因果關係，其遽向被告請求損害賠償，顯屬無據等語，資為抗辯。
三、原告主張：其前依雜誌刊登之本院拍賣公告，得知本院九十年度執字第五九五號
    清償債務強制執行事件將拍賣系爭土地，遂於九十二年三月二十七日以九十一萬
    六千一百元向本院投標並得標，於同年七月初已獲得本院核發之不動產權利移轉
    證書，原告嗣於九十二年七月十日收到已登記完畢、其應有部分為六分之三之系
    爭土地所有權狀。另原告於九十二年九月五日向訴外人翁建文收受買賣定金五十
    萬元，將前開系爭土地之權利以每平方公尺一千三百元之價格出售予翁建文，並
    約定如原告收定金後不賣，需加倍償還所收款項，而原告於九十二年九月十六日
    再收受翁建文支付之五十萬元支票一紙（已兌現）。原告於九十二年十月初接獲
    被告表示資料不符之異動通知書，將原告原登記為應有部分六分之三之權利範圍
    ，更正為原告與其他四人公同共有六分之三等情，為被告所不爭執，並有原告所
    提出系爭土地之土地登記謄本多份、土地所有權狀一份及本院九十年度執字第五
    九五號民事執行處通知、不動產權利移轉證書各一份，翁建文交付定金之收據一
    紙、翁建文簽發之面額五十萬元支票影本一紙等在卷可憑，復經本院依職權調閱
    本院九十年度執字第五九五號清償債務強制執行事件卷宗（債權人為劉沈細妹，
    債務人為李文雄）屬實，足信為真實。
四、原告另主張：因被告就系爭土地限制登記範圍之登記錯誤行為，致其誤認而參與
    投標購買系爭土地，又因已將土地權利出售予訴外人翁建文，致其因給付不能而
    受有須賠償翁建文二百零二萬元之損害等節，則為被告所否認，並以前詞置辯。
    而按，土地法第六十八條第一項規定：「因登記錯誤、遺漏或虛偽致受損害者，
    由該地政機關負損害賠償責任」，無非係就職司土地登記事務之公務員因過失不
    法侵害人民權利，而由該公務員所屬地政機關負損害賠償責任之規定（參照國家
    賠償法第二條第二項、第九條第一項），核係國家賠償法之特別規定；而國家賠
    償法第二條第二項所定之國家賠償責任，係以公務員於執行職務行使公權力時，
    有故意或過失不法侵害人民自由或權利之行為，且與損害之發生，有相當因果關
    係為要件。苟有此行為，按諸一般情形，不適於發生此項損害，即無相當因果關
    係。行為與行為後所生之條件相競合而生結果，二者倘無必然結合之可能，行為
    與結果，仍無相當因果關係之可言（以上分別參照最高法院八十三年度台上字第
    一七二三號、九十二年度台上字第二三六九號判決）。準此，本件兩造之首要爭
    點厥為：被告之登記錯誤行為，與原告之前開損害結果間究竟有無因果關係？茲
    論述如下：
  (一)本院九十年度執字第五九五號執行事件就系爭土地所為之拍賣公告（含第一次、
    第二次拍賣公告），於公告事項第六項第三款載明：「本拍賣之標的為債務人李
    文雄因繼承而取得之四○八之五地號土地之公同共有權利（權利範圍六分之三）
    ，該公同共有人為債務人與其他繼承人李俊雄、李明興、李鳳姬、李春英等五人
    ，本件拍定後不點交」等語（影本附於本院卷第八四頁至第八九頁），依原告所
    陳：係依雜誌刊登之本院拍賣公告得知本件拍賣等語，應認原告已知悉上開事項
    ，而觀諸上開公告內容，已明確記載拍賣之標的為債務人李文雄因繼承而取得系
    爭土地土地之公同共有權利（權利範圍六分之三），並說明公同共有人除債務人
    李文雄外，另有其他四人等情，從而原告主張：其因誤信被告之錯誤登記而參與
    投標購買系爭土地一節，尚難採信。
  (二)另觀諸本院九十年度執字第五九五號執行事件卷宗，可知原告參與投標之九十二
    年三月二十七日該次拍賣不動產筆錄，亦記明債務人為李文雄一人，並經原告閱
    覽無訛後於得標人處蓋章（影本附於本院卷第六八頁、第六九頁），又本院於九
    十二年三月二十八日並以桃院祺民執六字第五九五號簡便行文表（受文者為原告
    ）通知原告：「本件係拍賣債務人李文雄因繼承而取得之四○八之五地號土地公
    同共有權利（權利範圍六分之三），須通知其他繼承人及共有人逾期未聲明優先
    承買，再另函通知台端到院補繳差額」，原告本人已於同年四月三日收受上開簡
    便行文表（簡便行表及送達證書影本附於本院卷第九０頁、第九一頁），此外，
    經本院民事執行處承辦法官於九十二年七月十六日通知原告及執行債權人劉沈細
    妹、優先承買人、被告機關人員等到院調查時，原告於當日亦陳明「．．．地政
    事務所才通知有問題，債務人只有李文雄一人」等語（該日執行調查筆錄影本附
    於本院卷第九二頁至第九四頁），足見原告於九十二年七月十六日確已明知其購
    買系爭土地之權利範圍僅為公同共有之權利，此亦為原告所不否認（見本院九十
    三年十一月三日言詞辯論筆錄）。準此，原告於九十二年九月五日將其依拍賣程
    序購得之系爭土地權利出售予訴外人翁建文時，主觀上自無誤認其出售標的權利
    範圍之可能，然其於該份買賣契約中，仍約定出售之土地權利範圍為系爭土地之
    應有部份六分之三，而未說明係公同共有權利六分之三，則其因而無法履約並須
    賠償翁建文二百零二萬元之結果，本應自行負責，難認係因被告地政機關之登記
    錯誤行為所致，從而被告辯稱：原告賠償翁建文二百零二萬元之損害結果，與被
    告之登記錯誤行為間並無因果關係，故被告無須負損害賠償責任一節，即屬有據
    。
五、綜上所述，原告依據土地法第六十八條第一項之侵權行為規定，請求被告應給付
    原告二百零二萬元及自起訴狀繕本送達被告之翌日起至清償日止按週年利率百分
    之五計算之法定遲延利息一節，為無理由，不應准許。其假執行之聲請，亦因訴
    遭駁回而失所附麗，應併予駁回。
六、本件事證已臻明確，兩造其餘攻擊及防禦方法，核與判決結果不生影響，爰不一
    一論述，附此敘明。
七、據上論結，本件原告之訴為無理由，依民事訴訟法第七十八條，判決如主文。
中　　　華　　　民　　　國　　九十三　　年　　　十一　　　月　　十七　　日
                                    臺灣桃園地方法院民事第三庭
                                                法      官  周玉
右為正本係照原本作成
如對本判決上訴，須於判決送達後二十日內向本院提出上訴狀
中　　　華　　　民　　　國　　九十三　　年　　　十一　　　月　　十七　　日
                                                法院書記官  張簡純靜
